【裁判字號】    88,上,372
【裁判日期】    890321
【裁判案由】    債務人異議之訴
【裁判全文】
臺灣高等法院臺南分院民事判決  八十八年度上字第三七二號  Ｊ
      上  訴  人  乙  ○  ○
      訴訟代理人  汪  玉  蓮  律師
                  蔡  碧  仲  律師
                  吳  碧  娟  律師
      被  上訴人  甲  ○  ○  .
      訴訟代理人  李  國  弘  律師
      複  代理人  張  麗  雪  律師
右當事人間第三人異議之訴事件，上訴人對於中華民國八十八年七月十九日（八十八
年度訴字第五三七號）第一審判決提起上訴，本院判決如左：
      主      文
上訴駁回。
第二審訴訟費用由上訴人負擔。
      事      實
甲、上訴人方面：
一、聲明：求為判決：
 （一）原判決廢棄。
 （二）右廢棄部分，台灣嘉義地方法院七十八年執全字第二二三號假扣押執行暨八
       十八年度執字第三二八六號強制執行就上訴人所有坐落嘉義縣新港鄉○○○
       段第二三五之八號土地所為查封之之強制執行程序應予撤銷。
二、陳述：除與原判決記載相同者，予以引用外，補稱：
 （一）妻於婚姻關係存續中無償取得之不動產，並登記為妻所有者，依民法第一千
       零十七條第一項規定，為妻之原有財產，學者及實務上均無爭議。
       然於婚姻關係存續中以買賣為原因登記為妻所有之不動產，是否因其買賣形
       式上為有償行為，而當然適用民法第一千零十七條第二項規定，而認該不動
       產所有權歸屬於夫，則有待商榷。本件系爭土地（坐落嘉義縣新港鄉○○○
       段第二三五之八號面積○‧一一一五公頃應有部分一二三七分之三七八之土
       地）系以買賣為原因，縱認定由夫支付全部價金，為既由妻名義與出賣人訂
       定買賣契約，約定買受人將不動產移轉登記為妻所有，而由夫直接向買受人
       支付價金，則實質上在夫妻之間仍屬無償行為，此種情形，夫欲將買受不動
       產贈予妻（即上訴人）之原因，係為節省稅捐及其他移轉所有權之費用，故
       以此方式取得不動產所有權既為無償行為，依民法第一千零十七條第一項規
       定，應屬妻（即上訴人）所有之特有財產。此可由上訴人夫妻於婚姻關係存
       續中所取得大部分之土地均登記在上訴人之夫蘇錦源名下，唯有系爭土地登
       記為上訴人所有即可明悉，蓋上訴人亦有辛勤工作，取得一小部分財產乃理
       所當然。
 （二）本件系爭土地系以買賣為原因，且經上訴人之夫蘇錦源到庭證稱：系爭土地
       係我岳母龔李差買給我太太（即上訴人乙○○），因我岳母只生我太太一人
       （參戶籍謄本影本），則本件系爭土地既係上訴人之母贈與上訴人，係上訴
       人於婚姻關係存續中無償取得之財產，為上訴人之特有財產，上訴人為系爭
       土地之所有權人無疑，被上訴人執此證人證言與前述主張互相矛盾，認證人
       與上訴人有勾串，顯非事實，蓋倘證人與上訴人有勾串，大可兩者說詞兩相
       吻合，何須陳述事實，自找麻煩，益徵本件系爭土地確係上訴人之母親出資
       買受贈與上訴人且上訴人多年來亦有工作所得，上訴人確係系爭土地之所有
       權人。
 （三）又查債務人於所有不動產經查封後出賣於第三人，並辦理所有權移轉登記完
       畢，此之所有權之移轉，對於債權人故不生效力；惟在債權人提起塗銷登記
       之訴，並得有勝訴之確定判決以前，其登記依然有效，第三人自得依強制執
       行法第十五條規定，主張其有排除強制執行之權利。遑論為所有權人之妻，
       當然可提起第三人異議之訴。
 （四）另民法第一千零十七條規定，係夫妻間就聯合財產如何分配之內部關係，不
       得執此主張夫妻聯合財產制有優先於民法第七五八條登記生效要件之適用，
       況八十五年九月二十五日修正之民法親屬編施行法增訂第六條之一規定，其
       立法目的係在使名實相符，以利交易之安全及登記之公信力，況系爭土地係
       上訴人所有，並非因上開增訂法律規定之適用，已如前述。且原審所謂之立
       法目的是否係在重新認定財產之歸屬，非無疑義。查修正之民法親屬編施行
       法第六條之一規定其修正，係將應屬妻之權利還諸於妻，並非重新認定財產
       之歸屬，惟因夫妻關係特殊，故給予緩衝期間，以免憑添爭議，故不能以前
       法律規定之不公允，而認有礙執行效果，況本件被上訴人早於八十一年及取
       得執行名義，而遲至八十八年始向法院聲請強制執行，足知被上訴人亦知悉
       系爭土地確係上訴人所有無訛。
 （五）且被上訴人甲○○對債務人蘇錦源之債權已獲清償（參上訴人聲請調查證據
      狀），即不得對上訴人之財產強制執行。
三、證據：除援用原審之立證方法外，另提出法令月刊影本、土地登記謄本影本及戶
    籍謄本影本各一份並聲請訊問證人蘇錦源及聲請調取台灣臺南地方法院民事執行
    處七十四年度執字第四二八二號及第四二八三號強制執行事件案卷。
乙、被上訴人方面：
一、聲明：求為判決：一上訴駁回。二第二審訴訟費用由上訴人負擔。
二、陳述：除與原判決記載相同者，予以引用外，補稱：
（一）上訴人雖舉其夫蘇錦源證稱：系爭土地係我岳母買給我太太，因我岳母只生我
      太太一人（見八十八年準備程序筆錄）等語，惟與上訴人在其八十八年上訴理
      由狀第二項之（二）所主張：「本件系爭土地系以買賣為原因，縱認定由夫支
      付全部價金，‧‧‧此種情形，夫欲將買受不動產贈予妻（即上訴人）之原因
      ，‧‧‧」等語，互相矛盾，足見係勾串之詞，不足採信，況無其他佐證足以
      證明係上訴人之母所購買者。
（二）上訴人自認系爭土地係其夫蘇錦源出錢購買（見上揭上訴理由狀第二項之二）
      。至上訴人主張其夫蘇錦源購買系爭土地後贈與上訴人，被上訴人否認之，而
      依土地登記簿之記載，其登記之原因並非蘇錦源贈與上訴人，則上訴人此項主
      張顯非事實。
丙、本院依聲請調閱台灣臺南地方法院民事執行處七十四年度執字第四二八二號及第
    四二八三號強制執行事件案卷。
      理      由
一、本件上訴人起訴主張：系爭土地系以買賣為原因，縱認定由夫支付全部價金，惟
    既由妻名義與出賣人訂定買賣契約，約定買受人將不動產移轉登記為妻所有，則
    實質上在夫妻之間仍屬無償行為，夫將買受不動產無償贈與妻，依民法第一千零
    十七條第一項規定，應屬妻（即上訴人）所有之特有財產。且上訴人之夫證稱：
    系爭土地既係我岳母贈與我太太（即上訴人），故係上訴人於婚姻關係存續中無
    償取得之財產，為上訴人之之特有財產且上訴人多年來亦有工作所得，上訴人確
    係系爭土地之所有權人。又債務人於所有不動產經查封後出賣併移轉登記於第三
    人在債權人提起塗銷登記之訴勝訴確定前，其登記依然有效，第三人（即上訴人
    ）自得依強制執行法第十五條規定提起第三人異議之訴。修正後民法親屬編施行
    法增訂第六條之一規定，立法目的係在使名實相符，以利交易之安全及登記之公
    信力，非重新認定財產之歸屬，況系爭土地係上訴人所有，非因增訂法律規定之
    適用。且被上訴人對債務人（上訴人之夫）之債權已獲清償，即不得對上訴人之
    財產強制執行。
    被上訴人則以：上訴人之夫雖證稱系爭土地係其其岳母買給上訴人，惟與上訴人
    前所主張系爭土地縱認定由夫支付全部價金將買受不動產贈予妻（即上訴人）之
    言，互相矛盾，足見係勾串之詞，不足採信，況無其他佐證足以證明係上訴人之
    母所購買者。上訴人自認系爭土地係其夫出錢購買，至上訴人主張其夫購買系爭
    土地後贈與上訴人，被上訴人否認之，而依土地登記簿之記載，其登記之原因並
    非贈與上訴人，其主張顯非事實等語，資為抗辯。
二、查上訴人與其夫蘇錦源係於七十四年六月四日以前結婚，未約定夫妻財產制，而
    本件系爭土地（即坐落嘉義縣新港鄉○○○段第二三五之八號面積○‧一一一五
    公頃應有部分一二三七分之三七八之土地）係上訴人與其夫蘇錦源於其婚姻關係
    存續中即六十二年七月三日依買賣取得該土地之所有權並移轉登記於上訴人名下
    ，另系爭土地業於七十八年八月三日由被上訴人向台灣嘉義地方法法院聲請七十
    八年執全字第二二三號假扣押執行查封在案，並於八十八年間再向同院聲請八十
    八年度執字第三二八六號強制執行，後上訴人於八十八年六月十一日具狀向台灣
    嘉義地方法院依強制執行法第十五條提出本件異議之訴，此為兩造所不爭之事實
    ，自堪信為真。
三、按夫妻未以契約訂立夫妻財產制者，除本法另有規定，以法定財產制即聯合財產
    制，為其夫妻財產制。則：
（一）民法親屬編於七十四年六月三日第一次修正公布，而依修正前民法第一千零十
      六條規定「結婚時屬於夫妻之財產，及婚姻關係存續中，夫妻所取得之財產，
      為其聯合財產。但依第一千零十三條規定，妻之特有財產不在其內。」及同法
      第一千零十七條第一項規定「聯合財產中，妻於結婚時所有之財產及婚姻關係
      中因繼承或其他無償取得之財產，為妻之原有財產，保有其所有權」，同條第
      二項規定「聯合財產中，夫之原有財產及不屬於妻之原有財產部分，為夫所有
      」適用之結果，妻於婚後取得之財產如不能舉證證明為其特有財產或原有財產
      時，其所有權屬於夫；上述規定雖於七十四年六月三日修正為「結婚時屬於夫
      妻之財產，及婚姻關係存續中，夫妻所取得之財產，為其聯合財產。但特有財
      產，不在其內。」「聯合財產中，夫或妻於結婚時所有之財產，及婚姻關係存
      續中取得之財產，為夫或妻之原有財產，各保有其所有權。聯合財產中，不能
      證明為夫或妻所有之財產，推定為夫妻共有之原有財產」，惟親屬編施行法於
      第一條規定「關於親屬之事件，‧‧‧其在修正前發生者，除本施行法有特別
      規定外，亦不適用修正後之規定」，故在修正前已登記為妻名義之不動產，如
      非屬其特有財產或原有財產時，仍應認屬夫所有。
（二）就該施行法第一條之規定，大法官會議第四百十號解釋文謂「民法親屬編施行
      法第一條『關於親屬之事件，在民法親屬編施行前發生者，除本施行法有特別
      規定外，不適用民法親屬編之規定。其在修正前發生者，除本法有特別規定外
      ，亦不適用修正後之規定』，旨在尊重民法親屬編施行前或修正前原已存在之
      法律秩序，以維護法安定之要求，同時對於原已發生之法律秩序認不應仍繼續
      維持或變更者，則於該施行法設特別規定，以資調和，與憲法並無抵觸。惟查
      關於夫妻聯合財產制之規定，民國七十四年六月三日修正前民法第一千零十七
      條第一項規定：『聯合財產中，妻於結婚時所有之財產及婚姻關係中因繼承或
      其他無償取得之財產，為妻之原有財產，保有其所有權。』，同條第二項規定
      ：『聯合財產中，夫之原有財產及不屬於妻之原有財產部分，為夫所有』，第
      三項規定：『由妻之原有財產所生之孳息，其所有權歸屬於夫』，及最高法院
      五十五年度台抗字第一六一號判例謂『妻於婚姻關係存續中始行取得之財產，
      如不能證明其為特有或原有財產，依民法第一千零十六條及第一千零十七條第
      二項規定，即屬聯合財產，其所有權應屬於夫』，基於憲法第七條男女平等原
      則之考量，民法第一千零十七條已於七十四年六月三日予以修正，上開最高法
      院判例亦因適用修正後之民法，而不再援用。由於民法親屬編施行法對於民法
      第一千零十七條夫妻財產所有權歸屬之修正，未設特別規定，致使在修正前已
      發生現尚存之聯合財產，仍適用修正前之規定，由夫繼續享有權利，未能貫徹
      憲法保障男女平等之意旨。對於民法親屬編修正前已發生現尚存在之聯合財產
      中，不屬於夫之原有財產及妻之原有財產部份，應如何處理，俾符合男女平等
      原則，有關機關應儘速於民法親屬編施行法之相關規定檢討修正」；基於該解
      釋，民法親屬編施行法於八十五年九月六日增列第六條之一，規定「中華民國
      七十四年六月四日以前結婚，並適用聯合財產制之夫妻，於婚姻關係存續中以
      妻之名義在同日以前取得不動產，而有左列情形之一者，於本施行法中華民國
      八十五年九月六日修正生效一年後，適用中華民國七十四年民法親屬編修正後
      之第一千零十七條規定：一、婚姻關係尚存續中且該不動產仍以妻之名義登記
      者。二、夫妻已離婚而該不動產仍以妻之名義登記者。」，故於該修正條文施
      行一年後，如該不動產仍登記為妻名義者，依修正後民法第一千零十七條規定
      ，固應認屬妻所有；惟由前開大法官會議解釋文觀之，可知前開大法官會議解
      釋認民法第一千零十七條修正前已發生而現存之聯合財產如何調整其所有權之
      歸屬應符合男女平等原則，非謂夫與第三人間之交易秩序係不應維持或應予變
      更。
（三）按不動產實施查封後，債務人就該不動產所為移轉、設定負擔或其他有礙執行
      效果之行為，對於債權人不生效力，強制執行法第一百十三條、第五十一條第
      二項定有明文，而夫妻於婚姻關係存續中以妻之名義在七十四年六月四日以前
      取得之不動產，依當時適用之民法第一千零十六條本文規定，為聯合財產，如
      夫之債權人於民法親屬編施行法第六條之一規定公布前查封妻名義之不動產，
      依當時之民法規定並無不合，妻如認該不動產屬其特有財產或原有財產時，非
      不得提起異議之訴；倘妻未提起該訴，而於該施行法第六條之一公布實施後，
      夫又不為重新認定屬夫所有行為，致該不動產仍登記為妻名義者，如因此即謂
      該不動產係妻所有，妻得據以提起第三人異議之訴以排除強制執行，則顯有礙
      執行效果，查封登記之公信力必遭破壞，並影響夫之債權人權益，自與立法之
      目的有違，允非可取。民法親屬編施行法第六條之一之規定主要就適用聯合財
      產制之夫妻，於七十四年六月四日以前以妻之名義取得不動產，依登記名義確
      定其權利之歸屬，以免名實不符，終非得進而剝奪夫之債權人原已取得之權益
      ，故應認此增訂之法律施行後，在緩衝之一年期間或之前已被查封之夫妻聯合
      財產，仍應依取得當時適用之民法，定其所有權之歸屬，不能依此增訂之法律
      逕認於緩衝期間屆滿後，仍登記為妻名義之不動產即屬妻所有（參最高法院八
      十七年度台上字第二三一六號判決亦同此意旨），則本件系爭土地係屬七十四
      年六月四日前取得之上訴人與訴外人蘇錦源之聯合財產，並經台灣嘉義地方法
      院於七十八年八月三日即上開所稱緩衝之一年期間之前已為假扣押執行查封在
      案之事實，已如前述，則揆諸前開說明，自應依取得當時適用之民法（即修正
      前之規定），定其所有權之歸屬，不能依此增訂之法律，為所有權認定之標準
      。而依修正前民法第一千零五條、第一千零十三條、第一千零十六條、第一千
      零十七條之規定，妻於婚姻關係存續中，並於民法親屬篇七十四年六月三日修
      正前所取得之財產，如不能證明為其特有或原有財產，即屬聯合財產，其所有
      權應屬於夫。是系爭土地雖登記為上訴人名義，除非係上訴人之原有或特有財
      產，否則依前揭修正前民法一千零十七條之規定及說明，系爭房地當時仍應屬
      其夫即蘇錦源所有，是本件上訴人主張其就系爭土地有所有權，首應審究者，
      厥為上訴人能否舉證證明系爭土地為其原有財產或特有財產以為斷。
四、查上訴人之夫蘇錦源雖到庭證稱：系爭土地係我岳母買給我太太（即上訴人乙○
    ○），因我岳母只生我太太一人，故上訴人主張本件系爭土地既係其母出資買受
    贈與上訴人，係上訴人於婚姻關係存續中無償取得之財產，為上訴人之特有財產
    且上訴人多年來亦有工作所得，上訴人確為系爭土地之所有權人云云，但上訴人
    就此贈與之事實，就其母如何出資購買贈與上訴人之過程？當時出資之金額多寡
    ？及上訴人自身工作之勞力所得之報酬多少？是否足以購買系爭土地等事實，並
    未能舉出其他證據證明之且證人蘇錦源係本件假扣押之債務人，又係上訴人之夫
    ，於本件有重大利害關係，其證言已難盡信，故尚難僅憑上開證言證明上訴人之
    母有贈與系爭土地予上訴人之事實。上訴人又謂本件系爭土地系以買賣為原因，
    縱認定由夫支付全部價金，為既由妻名義與出賣人訂定買賣契約，約定買受人將
    不動產移轉登記為妻所有，而由夫直接向買受人支付價金，則實質上在夫妻之間
    仍屬無償行為，此種情形，夫欲將買受不動產贈予妻（即上訴人）之原因，係為
    節省稅捐及其他移轉所有權之費用，故以此方式取得不動產所有權既為無償行為
    ，依民法第一千零十七條第一項規定，應屬妻（即上訴人）所有之特有財產。但
    依最高法院七十年台上字第三一○○號判例意旨即謂民法第一千零十七條第一項
    有關妻之原有財產內，妻因其他無償取得之財產之規定，雖不排除夫之無償贈與
    情形，但必有無償贈與契約之存在為前提，並非一經登記為妻之名義，即可當然
    視為夫所贈與，否則民法第一千零十七條第二項規定（修正前原條文）即無適用
    之餘地，未免有背立法原意，則上訴人縱主張其夫有無償贈與系爭土地予上訴人
    之情形，仍須舉證證明有無償贈與契約之存在，不能僅憑系爭土地登記為妻（上
    訴人）之名義，而當然視為夫所贈與，於此贈與之事實，上訴人亦不能提出其他
    佐證證明上訴人與其夫之間確有無償贈與系爭土地之合意，且上訴人忽稱系爭土
    地為其夫贈與，又忽謂實乃其母贈與上訴人，前後說詞互相矛盾，均不足採信，
    且上訴人於一審準備程序中早已自認系爭土地雖登記為上訴人名義但為上訴人之
    夫所有之事實（參第一審卷第二十三頁），足證系爭土地非屬上訴人之原有財產
    或特有財產，上訴人並非系爭土地之真正所有權人。
五、按第三人執行標的物有足以排除強制執行程序之權利者，得於強制執行程序終結
    前，向執行法院對債權人提起異議之訴，強制執行法第十五條固定有明文。而所
    謂就執行標的物有足以排除強制執行之權利者，係指對於執行標的物有所有權、
    典權、留置權、質權存在情形之一者而言，則被上訴人以蘇錦源為債務人而對系
    爭不動產聲請強制執行，上訴人既非所有權人，復未舉證證明有何其他足以排除
    強制執行之權利，其訴請撤銷系爭不動產之強制執行處分，於法即非有據。另上
    訴人稱被上訴人甲○○對其夫蘇錦源之債權已獲清償，故不得對系爭土地強制執
    行等語，縱屬事實，亦應由債務人即其夫蘇錦源另行提起異議之訴救濟之，而上
    訴人縱為債務人之妻，其既非系爭土地之所有權人，仍不能認有足以排除本強制
    執行程序之權利，故其依強制執行法第十五條規定提起異議之訴，不能認為有理
    由。綜上所述，本件上訴人主張，為不足採，原審為上訴人敗訴之判決，並無不
    合，上訴意旨指摘原判決不當，求予廢棄改判，為無理由，應予駁回。
六、至於兩造其餘攻擊防禦方法及所提出之各項證據資料，經審酌後，因與本件判決
    認定之基礎無涉，且不影響判決之最後結果，故未予一一論述指駁，併此敘明。
七、據上論結，本件上訴為無理由，依民事訴訟法第四百四十九條第一項、第七十八
    條，判決如主文。
中      華      民      國    八十九    年      三      月    二十一    日
                                    臺灣高等法院臺南分院民事第一庭
~B1審判長法官  戴    勝    利
~B2      法官  王    惠    一
~B3      法官  徐    宏    志
右為正本係照原本作成。
不得上訴。
中      華      民      國    八十九    年      三      月    二十三    日
~B法院書記官  黃    文    生


司法院資訊處製作；財團法人民間司法改革基金會備份。
